ACORDAO-COMPLETO-2548994

ACÓRDÃO 4755/2022 ATA 30/2022 - SEGUNDA CÂMARA

VISTOS, relatado e discutido o pedido de reexame interposto por Avany Costa Oliveira Ventura contra o contra o Acórdão 5896/2021-TCU-Segunda Câmara, relator o Ministro-Substituto André Luís de Carvalho.
ACORDAM os Ministros do Tribunal de Contas da União, reunidos em Sessão da Segunda Câmara, ante as razões expostas pelo Relator, em:
9.1. com fundamento no art. 48 da Lei nº 8.443/1992 e nos arts. 285, caput, e 286, parágrafo único do RI/TCU, conhecer do recurso de pedido de reexame interposto para, no mérito, darlhe provimento parcial, no sentido de se entender que não cabe a absorção da parcela complementar, prevista no § 2º do art. 15 da Lei 11.091/2005, visto ter ocorrido a progressão funcional da servidora, tornando sem efeito a primeira parte do subitem 9.3.2 do Acórdão 5896/2021-TCU-Segunda Câmara ("promova a correção sobre os indevidos pagamentos identificados na ficha financeira de Avany Costa Oliveira Ventura pela rubrica como '82375 VENC.BAS.COMP.ART.15 L11091/05' sob o valor de R$ 179,35") , mantida a ilegalidade e a negativa de registro do ato em face do pagamento irregular de horas extras;
9.2. dar conhecimento deste acórdão, encaminhando a respectiva cópia, à Universidade Federal de Minas Gerais e à Sra. Avany Costa Oliveira Ventura (XXX.732.366-XX) , informando que a presente deliberação, acompanhada do Relatório e do Voto que a fundamenta, está disponível para a consulta no endereço virtual https://www.tcu.gov.br/acordaos.

Pedido de reexame interposto por Universidade Federal de Minas Gerais contra o Acórdão 5.896/2021TCU2ª Câmara.

Segunda Câmara

Universidade Federal de Minas Gerais.

3. Interessados/Responsáveis/Recorrentes:
3.1. Recorrente: Universidade Federal de Minas Gerais (17.217.985/0001-04);
3.2. Interessados: Avany Costa Oliveira Ventura (XXX.732.366-XX);

13.1. Ministros presentes: Augusto Nardes (na Presidência), Aroldo Cedraz e Antonio Anastasia (Relator).
13.2. Ministro-Substituto presente: André Luís de Carvalho.

ANTONIO ANASTASIA

Ministro-Substituto André Luís de Carvalho.

Trata-se de pedido de reexame interposto pela Universidade Federal de Minas Gerais contra o Acórdão 5896/2021-TCU-Segunda Câmara (peça 12) , relator o Ministro-Substituto André Luís de Carvalho.
2.	Transcrevo a seguir, com ajustes de forma, nos termos do art. 1º, § 3º, inciso I, da Lei nº 8.443/92, a instrução lavrada no âmbito da Secretaria de Recursos (peça 40) , cuja proposta de encaminhamento foi endossada pelo diretor da subunidade (peça 41) e pelo Ministério Público junto ao TCU (peça 28) , na pessoa do Procurador Rodrigo Medeiros de Lima (peça 42) .
"INTRODUÇÃO 
Trata-se de pedido de reexame interposto pela UFMG, contra o Acórdão 5896/2021-TCU-Segunda Câmara (peça 12) . 
1.1. 	O Acórdão 5896/2021-TCU-Segunda Câmara tem o seguinte teor: 
VISTOS, relatados e discutidos estes autos de aposentadoria deferida em favor de Avany Costa Oliveira Ventura pela Universidade Federal de Minas Gerais (UFMG) ; 
ACORDAM os Ministros do Tribunal de Contas da União, reunidos em Sessão da 2ª Câmara, nos termos do art. 71, III e IX, da Constituição de 1988, dos arts. 1º, V, 39, II, e 45 da Lei nº 8.443, de 1992, e dos arts. 260, § 1º, e 262, § 2º, do RITCU, ante as razões expostas pelo Relator, em:  
9.1. assinalar a ilegalidade do ato inicial e do ato de alteração da aposentadoria em favor de Avany Costa Oliveira Ventura (à Peça 5 sob o n.º 10791701-04-2017-000409-0 e à Peça 6 sob o n.º 10791701-04-2013-000259-2) , negando-lhes o respectivo registro;  
9.2. dispensar o ressarcimento das quantias percebidas indevidamente, mas de boa-fé, em consonância com a Súmula nº 106 do TCU;  
9.3. determinar que, no prazo de 15 (quinze) dias contados da ciência desta deliberação, a Universidade Federal de Minas Gerais adote as seguintes medidas:  
9.3.1. faça cessar os pagamentos decorrentes dos atos ora considerados ilegais pelo item 9.1 deste Acórdão, sob pena de responsabilidade solidária da autoridade administrativa omissa, nos termos do art. 71, IX, da Constituição de 1988 e do art.¿262, caput, do RITCU;  
9.3.2. promova a correção sobre os indevidos pagamentos identificados na ficha financeira de Avany Costa Oliveira Ventura pela rubrica como "82375 VENC.BAS.COMP.ART.15 L11091/05" sob o valor de R$ 179,35, sem prejuízo, ainda, de promover os descontos sobre a indevida rubrica judicial como hora-extra; 
9.3.3. dê ciência do inteiro teor desta deliberação à interessada, alertando-a de que o efeito suspensivo proveniente da eventual interposição de recurso junto ao TCU não a eximirá da devolução dos valores percebidos indevidamente após a notificação, diante do não provimento desse recurso, devendo encaminhar os comprovantes da correspondente notificação ao TCU, com a adicional comprovação sobre o efetivo cumprimento dos itens 9.3.1 e 9.3.2 deste Acórdão, dentro do prazo de 30 (trinta) dias contados da ciência desta deliberação;   
9.4. enviar a cópia do presente Acórdão, com o Relatório e a Proposta de Deliberação, à Universidade Federal de Minas Gerais, para ciência e efetivo cumprimento ao item 9.3 deste Acórdão; e 
9.5. arquivar o presente processo, sem prejuízo de a unidade técnica promover o monitoramento das determinações proferidas pelo item 9.3 deste Acórdão, representando ao TCU, se necessário (grifos acrescidos) . 
HISTÓRICO 
2.	Os atos de aposentadoria da Sra. Avany Costa Oliveira Ventura (inicial e alteração, peças 5 e 6) foram jugados ilegais em virtude do indevido pagamento da rubrica em "82375 VENC.BAS.COMP.ART.15 L11091/05" sob o valor de R$ 179,35 ante a ausência da necessária absorção dessa parcela, nos termos dos §§ 2º e 3º do art. 15 da Lei n.º 11.091, de 2005, além da indevida percepção da rubrica judicial sobre hora-extra em dissonância com a jurisprudência fixada pelo TCU a partir, por exemplo, dos Acórdãos 2.161/2005 e 269/2012, do Plenário. 
2.1. Sobre a irregularidade da percepção da parcela VENC.BAS.COMP.ART.15 L11091/05, no valor de R$179,35, vem à balha o seguinte excerto da instrução da Sefip (peça 8) : 
9.	Outra irregularidade detectada no ato de Avany Costa Oliveira Ventura foi a continuidade do pagamento indevido da rubrica "82375 VENC.BAS.COMP.ART.15 L11091/05", no valor de R$ 179,35, a qual, sem a devida absorção, é tida como pagamento irregular pelo TCU. 
10.	A parcela "VENC. BAS. COMP. ART. 15 L. 11.091/05" refere-se à parcela complementar da remuneração prevista no art. 15 da Lei 11.091/2005, que dispôs sobre o Plano de Carreira dos Cargos Técnico-Administrativos em Educação, no âmbito das Instituições Federais de Ensino. O dispositivo é transcrito parcialmente a seguir: 
Art. 15. O enquadramento previsto nesta Lei será efetuado de acordo com a Tabela de Correlação, constante do Anexo VII desta Lei. 
§ 1o. O enquadramento do servidor na Matriz Hierárquica será efetuado no prazo máximo de 90 (noventa) dias após a publicação desta Lei, observando-se:  
 (...) 	 
§ 2o. Na hipótese de o enquadramento de que trata o § 1o deste artigo resultar em vencimento básico de valor menor ao somatório do vencimento básico, da Gratificação Temporária - GT e da Gratificação Específica de Apoio Técnico-Administrativo e Técnico-Marítimo às Instituições Federais de Ensino - GEAT, considerados no mês de dezembro de 2004, proceder-se-á ao pagamento da diferença como parcela complementar, de caráter temporário. 
 (...) 
§ 3o. A parcela complementar a que se refere o § 2o deste artigo será considerada para todos os efeitos como parte integrante do novo vencimento básico, e será absorvida por ocasião da reorganização ou reestruturação da carreira ou tabela remuneratória, inclusive para fins de aplicação da tabela constante do Anexo I-B desta 
Lei.    
 (...) (grifos) . 
11.	Essa parcela complementar, portanto, deveria ser absorvida pelos reajustes posteriores.  
12.	Contudo, os arts. 13 da Lei 11.784/2008 e 43 da Lei 12.772/2012 vedaram essa absorção pelos aumentos promovidos por essas leis (escalonados entre maio de 2008 e julho de 2010 e entre março de 2013 e março de 2015) : 
Art. 13.  A parcela complementar de que tratam os §§ 2o e 3o do art. 15 da Lei nº 11.091, de 12 de janeiro de 2005, não será absorvida por força dos aumentos remuneratórios decorrentes das alterações realizadas na Lei no 11.091, de 12 de janeiro de 2005, em virtude das alterações impostas pelos arts. 12 e 15 desta Lei (Lei 11.784/2008) . 
Art. 43.  A parcela complementar de que tratam os §§ 2o e 3o do art. 15 da Lei no 11.091, de 2005, não será absorvida por força dos aumentos remuneratórios com efeitos financeiros no período de 2013 a 2015 (Lei 11.772/2012) . 
13.	Cabe considerar que a tabela atualmente vigente foi aprovada pela Lei 12.772/2012. Isso considerado, a vedação de absorção pelos reajustes trazidos pelas Leis 11.784/2008 e 12.772/2012 implica, necessariamente, o seguinte: da sua criação até hoje, a única possibilidade de absorção da parcela complementar foi quando da aplicação da tabela do Anexo I-B da Lei 11.091/2005. 
14.	Assim, para verificar a regularidade do pagamento dessa parcela complementar, cabe verificar:  
a)	se a criação da parcela complementar, incluída na ficha financeira de maio de 2005, observou a fórmula de cálculo estabelecida no art. 15, § 2º, da Lei 11.091/2005 (parcela complementar = provento básico de maio de 2005 - provento básico de dezembro de 2004 - GT - GEAT) ; 
b)	se foi correta a absorção quando da aplicação da tabela do Anexo I-B da Lei 11.091/2005, na forma do art. 15, § 3º, da Lei 11.091/2005. 
15.	O quadro a seguir permite maior clareza nessa verificação. 
Avany Costa Oliveira Ventura
	Mês/ano 
	Provento básico (R$) 
	GT (R$) 
	GEAT 
 (R$) 
	Parcela 	complementar 
 (R$) 
	Soma (R$) 

	12/2004
	1.752,74
	262,91
	265,00
	-
	2.280,65

	5/2005
	1.755,01
			525,60
	2.280,61

	1/2006
	2.101,25
			179,35
	2.280,60

	12/2007
	2.255,26
			179,35
	2.434,61

16.	No caso concreto, há que se verificar se a parcela complementar paga atualmente à Sra. Avany Costa Oliveira Ventura, no valor de R$ 179,35, corresponde ao resíduo existente na data da publicação da MP 431, de 14/5/2008, que interrompeu a absorção da referida parcela. 
17.	De acordo com o § 2º do art.15 da Lei 11.091/2005, o valor inicial da rubrica "82375 VENC.BAS.COMP.ART.15 L11091/05" deve ser igual ao somatório do vencimento básico, da Gratificação Temporária - GT e da Gratificação Específica de Apoio Técnico-Administrativo e Técnico-Marítimo às Instituições Federais de Ensino - GEAT, considerados no mês de dezembro de 2004, subtraindo-se desse resultado o vencimento básico no momento do enquadramento previsto pela mesma lei. 
18.	Dados extraídos do Siape indicam que em dezembro de 2004, seu provento básico, acrescido da GT e da GEAT, era de R$ 2.280,65. 
19.	Em maio de 2005 (mês da implantação dos novos valores fixados pela Lei 11.091/2005) , o vencimento básico do cargo da servidora foi alterado para R$ 1.755,01, mais a parcela relativa ao vencimento básico complementar da Lei 11.091/2005 (VBC) no valor de R$ 525,60, totalizando R$ 2.280,61, o que demonstra a regularidade do valor inicial da rubrica. A diferença de R$ 0,04 refere-se a arredondamento de valores.  
20.	Em janeiro de 2006, o vencimento básico passou a R$ 2.101,25 e a rubrica relativa ao vencimento básico complementar foi reduzida para R$ 179,35, totalizando R$ 2.280,60, estando, portanto, de acordo com o disposto no art. 15 da Lei 11.091/2005. 
21.	Em dezembro de 2007, o vencimento básico da inativa foi majorado para R$ 2.255,26, entretanto ela continuou recebendo a rubrica Siape "82375 VENC.BAS.COMP.ART.15 L11091/05", no valor inalterado de R$ 179,35. Assim, para permanecer de acordo com o disposto no art. 15 da Lei 11.091/2005, o VBC deveria ter sido reduzido para R$ 25,34, o que, todavia, não aconteceu. 
22.	Portanto, cabe proposta de ilegalidade dos atos, com determinação à UFMG para que promova o devido ajuste da parcela em questão. 
EXAME DE ADMISSIBILIDADE 
3. Reitera-se o exame preliminar de admissibilidade (peça 21) , ratificado à peça 25 pelo Excelentíssimo Senhor Ministro Raimundo Carreiro, que entendeu pelo conhecimento do recurso, uma vez que preenchidos os requisitos do art. 48 da Lei 8.443/1992, c/c os artigos 285 e 286, parágrafo único do RI/TCU, suspendendo-se os efeitos dos subitens 9.1, 9.3, 9.3.1 e 9.3.2 do Acórdão 5896/2021-TCU-Segunda Câmara. 
EXAME DE MÉRITO
4. Delimitação 
4.1. Constitui objeto da presente análise definir se a análise realizada pela Sefip, acolhida pelo relator a quo, referente à absorção gradual da rubrica em "82375 VENC.BAS.COMP.ART.15 L11091/05", merece reparos; bem como verificar se restou sanada a irregularidade referente ao pagamento das horas-extras nos proventos de aposentadoria. 
5.	Da absorção gradual da rubrica em "82375 VENC.BAS.COMP.ART.15 L11091/05" e das horas-extras incorporadas 
5.1. A Sra. Maria Márcia Magela Machado, Pró-Reitora de Recursos Humanos da UFMG, entende que a análise realizada pela Sefip, referente à absorção gradual da rubrica em "82375 VENC.BAS.COMP.ART.15 L11091/05", merece reparos, com base nos seguintes argumentos: 
5.2. A alteração ocorrida no vencimento básico da servidora para o valor de R$ 2.255,26, refere-se à retificação de progressão funcional, que alterou o posicionamento da mesma, do nível E112 para o nível E114. Ocorre que o posicionamento da servidora tem a vigência conforme quadro a seguir: 
5.3. Em conformidade com o § 3º da Lei nº 11.091/2005, a VBC será absorvida por ocasião da reorganização ou reestruturação da carreira ou tabela remuneratória, inclusive para fins de aplicação da tabela constante do Anexo I-B desta Lei.  
5.4. Sendo assim, em Janeiro/2006, com alteração de tabela e considerando o posicionamento correto da servidora para o nível E113, seu vencimento básico passaria para o valor de R$ 2.176,88, ocasionando a redução da VBC para o valor de R$ 103,73 (cento e três reais e setenta e três centavos) e não para o montante de R$25,34, conforme previsto no item 21 do referido Acórdão (pág.3) .  
5.5. Ademais, a alteração para o posicionamento E114 no valor de R$ 2.255,25, devida a partir de Setembro/2007, não decorre de alteração de tabela, mas tão somente de progressão funcional, e por essa razão, entendemos que, não há que se falar em absorção, conforme legislação que regula a matéria. 
5.6. Lado outro, caso o entendimento seja pela absorção da rubrica, considerando que, se a progressão tivesse ocorrido na data devida, 22/09/2005, e não posteriormente, em dezembro de 2007, seria apurado nessa absorção o valor de R$103,73, em janeiro de 2006, e não o valor apurado automaticamente de R$179,36. Esta é a única diferença que entendemos ser devida em termos de alteração. 
Análise: 
5.7. Cumpre observar o disposto no art. 15 da Lei 11.091/2005, que dispôs sobre o Plano de Carreira dos Cargos Técnico-Administrativos em Educação, no âmbito das Instituições Federais de Ensino. O dispositivo é transcrito parcialmente a seguir: 
Art. 15. O enquadramento previsto nesta Lei será efetuado de acordo com a Tabela de Correlação, constante do Anexo VII desta Lei. 
§ 1o. O enquadramento do servidor na Matriz Hierárquica será efetuado no prazo máximo de 90 (noventa) dias após a publicação desta Lei, observando-se:  
 (...) 	 
§ 2o. Na hipótese de o enquadramento de que trata o § 1o deste artigo resultar em vencimento básico de valor menor ao somatório do vencimento básico, da Gratificação Temporária - GT e da Gratificação Específica de Apoio Técnico-Administrativo e Técnico-Marítimo às Instituições Federais de Ensino - GEAT, considerados no mês de dezembro de 2004, proceder-se-á ao pagamento da diferença como parcela complementar, de caráter temporário. 
 (...) 
§ 3o. A parcela complementar a que se refere o § 2o deste artigo será considerada para todos os efeitos como parte integrante do novo vencimento básico, e será absorvida por ocasião da reorganização ou reestruturação da carreira ou tabela remuneratória, inclusive para fins de aplicação da tabela constante do Anexo I-B desta Lei.    
 (...) (grifos) . 
5.8. Assim, observa-se que, de fato, não há que se falar em absorção da parcela prevista no § 2º supra, quando ocorre progressão funcional do servidor, sendo este o argumento principal da recorrente. 
5.9. No entanto, observou-se que não constava nos autos a necessária cópia do ato administrativo da progressão funcional da Sra. Avany Costa Oliveira Ventura para o posicionamento E114, tampouco as tabelas de vencimentos dos posicionamentos 701-NS-E-112, 701-NS-E-113 e 701-NS-E-114. 
5.10. Vale lembrar que o "Manual de Recursos" deste Tribunal, aprovado pela Portaria TCU 35/2014, estabelece o seguinte: 
O recorrente deve trazer todos os elementos que julgue necessários para sua defesa na instância recursal. Não serão deferidos pedidos para que o Tribunal adote diligências para produção de provas que deveriam ser apresentadas pelo próprio responsável ou interessado. 
5.11. A interpretação meramente literal do manual de recursos poderia levar a uma decisão injusta. Afinal, segundo Cícero (De Officiis, I, 10, 33) , summum jus, summa injuria - "do excesso de direito resulta a suprema injustiça".  
5.12. 	É nesse sentido a lição de Fábio Konder Comparato: 
Um dos maiores méritos da sabedoria grega consistiu, justamente, em apresentar a moderação ou o bom senso (...) como virtude suprema. No frontispício do templo de Apolo, em Delfos, uma das inscrições célebres era: nada em excesso. Aquele que exerce o seu direito sem moderação acaba por perdê-lo (grifos acrescidos) (apud José Luciano de Castilho Pereira, in Manual de Processo do Trabalho sob a perspectiva do Advogado. Roberto Parahyba de Arruda Pinto, coordenador. São Paulo: Ltr, 2012, p. 19) . 
5.13. 	Reforçando-se essas ideias, não se pode relegar ao oblívio a lição de Carlos Maximiliano: 
Não pode o Direito isolar-se do ambiente em que vigora, deixar de atender às outras manifestações da vida social e econômica; (...) Prefere-se o sentido conducente ao resultado mais razoável, que melhor corresponda às necessidades da prática, e seja mais humano, benigno, suave. 
 (...) 
O Direito suscita de modo indireto e diretamente ampara a atividade produtiva, tutela a vida, facilita e assegura o progresso; não embaraça o esforço honesto, o labor benéfico, a evolução geral. Nasce na sociedade e para a sociedade; não pode deixar de ser um fator do desenvolvimento da mesma. Para ele não é indiferente a ruína ou a prosperidade, a saúde ou a moléstia, o bem-estar ou a desgraça. Para isso, até mesmo no campo do Direito Privado, encontra hoje difícil acolhida, tolerada apenas em sentido restrito, nos casos excepcionais de disposições claríssimas, a antiga parêmia, varrida há muito do Direito Público e filha primogênita da exegese tradicional, rígida, geométrica, silogística - Fiat justitia, pereat mundus: 'Faça-se justiça, ainda que o mundo pereça'. 
 (...) 
O Direito é um meio para atingir os fins colimados pelo homem em atividade; a sua função é eminentemente social, construtora; logo não mais prevalece o seu papel antigo de entidade cega, indiferente às ruínas que inconsciente ou conscientemente possa espalhar. 
A justiça deve ser equânime; concilie, sempre que for possível, a retidão com a bondade em toda a acepção da palavra. 
Colocado em posição diametralmente oposta, Jorge Gmelin chega à mesma conclusão; e não é de admirar, porque a verdade prevalece sempre, cedo ou tarde, e é universal, não constitui privilégio de escola ou seita. Hoje a maioria absoluta dos juristas quer libertar da letra da lei o julgador, pelo menos quando da aplicação rigorosa dos textos resulte injusta dureza, ou até mesmo simples antagonismo com os ditames da eqüidade. Assim, vai perdendo apologistas na prática a frase de Ulpiano - durum jus, sed ita Lex scripta est - "duro Direito, porém assim foi redigida a lei" - e prevalecendo, em seu lugar, o summum jus, summa injuria - "do excesso de direito resulta a suprema injustiça". Membro eminente da judicatura alemã dá o seguinte conselho aos seus pares: 'Nós, magistrados, que do povo saímos, precisamos ficar ao lado do povo, ter cérebro e coração atentos aos seus interesses e necessidades. A atividade do juiz não consiste, de modo algum, em simples esforço intelectual. Ela exige, em igual medida, são e ardente sentir, grandeza d'alma, tato, simpatia. 
[...] 
Em conclusão: o Direito prevê e provê; logo não é indiferente à realidade. Faça-se justiça; porém salve-se o mundo, e o homem de bem que no mesmo se agita, labora, produz" (grifos acrescidos) (in Hermenêutica e Aplicação do Direito, 15ª Ed., Rio de Janeiro: Forense, 1995, p. 157, 165, 168/70) . 
5.14. É nesse mesmo sentir o magistério seguro do Ministro do TST José Roberto Freire Pimenta:  
Em suma, o novo juiz passa a ocupar papel de especial relevância dentro do Estado Constitucional e Democrático de Direito e, ademais, a ele caberá a função de adequar a lei ao caso concreto, humanizando o seu preceito genérico e impessoal (grifos acrescidos) (in A nova lei dos recursos trabalhistas: Lei 13.015/2014. São Paulo: LTr, 2015, p. 38) . 
5.15. Em virtude dessas considerações, inferiu-se que o caso em apreço não poderia ser julgado com o coração empedernido, mas, isto sim, deve ser examinado com ardente sentir, grandeza d'alma, tato e empatia, requerendo do magistrado a sua inserção no seio da família da interessada para ouvir a sua voz interior, a humanidade que emana de sua pessoa. É nesse sentido a orientação de Georges Durry e Michelle Gobert: 
"[...] Il sera encore nécessaire qu'ils oublient qu'ils sont juges, pour s'intégrer dans les familles et y faire entendre leur voix, non pas du dehor par la vertu de leur autorité de magistrat, mais comme du dedans par l'humanité émanant de leur personne". [É necessário que eles se esqueçam de seus cargos de juízes para se integrarem no seio da família, fazendo ouvir então suas vozes, não de fora, em virtude de suas autoridades de magistrados, mas, de dentro, pela humanidade que emana de suas próprias pessoas] (a tradução é nossa) . (in Revue Trimestrielle de Droit Civil, Tome Soixante-Quatrième, Paris, Année 1966, p. 36) .  
5.16. Afinal, o julgamento deste processo não poderia ser considerado como mais um, dentre os milhares que são julgados anualmente por esta Corte de Contas, mas, isto sim, deve ser tido como um dos acontecimentos mais significativos da vida da interessada (her day in Court) . Assim, deve-se observar que foi varrida há muito do Direito Público a antiga parêmia, filha da exegese literal e silogística, - Fiat justitia, pereat mundus: "Faça-se justiça, ainda que o mundo pereça". 
5.17. Nesse sentir, com esteio no princípio da verdade material, não se viu óbice para que fosse acatada medida preliminar, no sentido de se diligenciar a Pró-Reitora de Recursos Humanos da UFMG, Sra. Maria Márcia Magela Machado, para que encaminhasse cópia do ato administrativo da progressão funcional da Sra. Avany Costa Oliveira Ventura para o posicionamento E114, bem como as tabelas de vencimentos dos posicionamentos 701-NS-E-112, 701-NS-E-113 e 701-NS-E-114. 
5.18. Realizada a diligência (peça 33) , retornaram os autos com a resposta de peça 36, com a cópia da Portaria 3.306, de 14 de novembro de 2007, do Departamento de Administração de Pessoal da UFMG, com a comprovação de que foi concedida à Sra. Avany Costa Oliveira Ventura a progressão, por mérito profissional, para o Nível E-14, o que elide a seguinte irregularidade apurada pela Sefip (vide histórico desta instrução) : 
21. Em dezembro de 2007, o vencimento básico da inativa foi majorado para R$ 2.255,26, entretanto ela continuou recebendo a rubrica Siape "82375 VENC.BAS.COMP.ART.15 L11091/05", no valor inalterado de R$ 179,35. Assim, para permanecer de acordo com o disposto no art. 15 da Lei 11.091/2005, o VBC deveria ter sido reduzido para R$ 25,34, o que, todavia, não aconteceu. 
5.19. 	No entanto, permanece a seguinte irregularidade, descrita no voto do relator a quo: 
7. Não fosse o bastante, também foi verificado o inadequado pagamento da rubrica judicial como hora-extra, pois ela já deveria ter sido absorvida pelas reestruturações supervenientes nas correspondentes estruturas remuneratórias, até porque, em sintonia com a atual jurisprudência do TCU, a Súmula n.º 241 do TCU assinalaria que as vantagens e as gratificações incompatíveis com o regime jurídico único instituído pela Lei n.º 8.112, de 1990, não seriam incorporadas aos proventos, nem à remuneração do servidor, em face da transformação do emprego até então regido pela legislação trabalhista em cargo público regido pela legislação estatutária a partir da aplicação do art. 243 da Lei n.º 8.112, de 1990. 
5.20. Assim, deve-se dar provimento parcial ao presente recurso, no sentido de se entender que não há falar-se em absorção da parcela prevista no § 2º do art. 15 da Lei 11.091/2005, quando ocorre progressão funcional do servidor. Contudo, uma vez que subsiste o pagamento irregular das horas-extras, deve ser mantido o julgamento pela ilegalidade das presentes concessões de aposentadoria (inicial e alteração) . 
CONCLUSÃO 
6.	Ex positis, entende-se que não cabe a absorção da parcela complementar, prevista no § 2º do art. 15 da Lei 11.091/2005, quando ocorrer a progressão funcional do (a) servidor (a) . No entanto, permanece nos proventos de aposentadoria da Sra. Avany Costa Oliveira Ventura a inclusão da parcela referente às horas-extras, o que macula os atos de peças 5 e 6 e impede os seus registros nesta Corte de Contas. 
6.1. 	Por conseguinte, opina-se pelo provimento parcial do presente pedido de reexame. 
PROPOSTA DE ENCAMINHAMENTO 
7. Diante do exposto, com base no art. 48 da Lei n. 8.443/92, submete-se o presente processo à consideração superior, propondo-se:  
a)	conhecer do presente pedido de reexame, para, no mérito, dar-lhe provimento parcial, no sentido de se entender que não cabe a absorção da parcela complementar, prevista no § 2º do art. 15 da Lei 11.091/2005, quando ocorrer a progressão funcional da servidora, tornando sem efeito a primeira parte do subitem 9.3.2 do Acórdão 5896/2021-TCU-Segunda Câmara ("promova a correção sobre os indevidos pagamentos identificados na ficha financeira de Avany Costa Oliveira Ventura pela rubrica como "82375 VENC.BAS.COMP.ART.15 L11091/05" sob o valor de R$ 179,35, sem prejuízo, ainda, de informar a recorrente e demais interessados do acórdão a ser proferido, destacando que o relatório e o voto que o fundamentam podem ser acessados por meio do endereço eletrônico www.tcu.gov.br/acordaos".
É o relatório.

não há

Procurador Rodrigo Medeiros de Lima.

APOSENTADORIA. AUSÊNCIA DE ABSORÇÃO DE PARCELA TEMPÓRÁRIA DA LEI 11.091/2005. PAGAMENTO DE HORA-EXTRA SEM AMPARO LEGAL. ILEGALIDADE. NEGATIVA DE REGISTRO. PEDIDO DE REEXAME. DILIGÊNCIA PRÉVIA À UFMG. DESNECESSIDADE DE ABSORÇÃO DA PARCELA TEMPORÁRIA VISTO QUE A INTERESSADA OBTEVE PROGRESSÃO FUNCIONAL E NÃO ATUALIZAÇÃO DA TABELA REMUNERATÓRIA. PAGAMENTO DE HORAS EXTRAS: PERSISTÊNCIA DA IRREGULARIDADE. PROVIMENTO PARCIAL.

APOSENTADORIA (APOS)

Secretaria de Recursos (Serur); Secretaria de Fiscalização de Integridade de Atos e Pagamentos de Pessoal e de Benefícios Sociais (Sefip).

Inicialmente, registro que atuo nestes autos em sucessão ao Ministro Raimundo Carreiro (art. 153 do RI/TCU) , sorteado na forma do inciso I do art. 154 do RI/TCU e arts. 21 e 22 da Resolução TCU nº 175/2005 (peça 23) .
2.	Em análise pedido de reexame interposto pela Universidade Federal de Minas Gerais (UFMG) contra o Acórdão 5896/2021-TCU-Segunda Câmara (peça 12) , relator o Ministro-Substituto André Luís de Carvalho, que julgou ilegal e negou registro aos atos inicial e de alteração de aposentadoria de Avany Costa Oliveira Ventura (peças 5-6) , em razão do recebimento indevido da parcela temporária da Lei 11.091/2005, sem absorção, e o pagamento de horas-extras sem amparo legal.
3.	Presentes os requisitos de admissibilidade previstos no art. 48 da Lei 8.443/1992, cumpre conhecer do recurso, em ratificação ao despacho de peça 25.
4.	No apelo recursal, a UFMG alega que não ocorreu alteração de tabela de vencimentos mas tão somente progressão funcional a afastar qualquer absorção da parcela prevista no §2º do art. 15 da Lei 11.091/2005, assim como estaria sanada a irregularidade concernente ao pagamento das horas-extras.
5.	A Serur, com anuência do MP/TCU, conforme a instrução transcrita no relatório precedente, manifesta-se pelo acolhimento parcial dos argumentos deduzidos para considerar que não se considera devida a absorção posterior da parcela prevista no § 2º do art. 15 da Lei 11.091/2005, quando ocorre progressão funcional do servidor. Contudo, uma vez que subsiste o pagamento irregular das horas-extras, deve ser mantido o julgamento pela ilegalidade das presentes concessões de aposentadoria (inicial e alteração) . 
6.	Acompanho o pronunciamento da Serur, que contou com a anuência do representante do Parquet especializado, incorporando seus fundamentos a estas razões de decidir.
7.	Em razão de não se encontrar nos autos cópia do ato de progressão funcional da recorrente bem como a tabela de vencimentos, foi realizada diligência preliminar à Pró-Reitoria de Recursos Humanos ad UFMG, cuja manifestação atestou a existência de ato administrativo da progressão funcional da Sra. Avany Costa Oliveira Ventura para o posicionamento E-14, por meio da Portaria 3306, de 11/11/2007 (peça 36, p. 17) .
8.	Tendo em vista o disposto no art. 15, § 3º, da Lei 11.091/2005, que dispôs sobre o Plano de Carreira dos Cargos Técnico-Administrativos em Educação no âmbito das Instituições Federais de Ensino, a absorção da parcela complementar (art. 15, § 2º) é realizada somente por ocasião da reorganização ou reestruturação de carreira e não em função de progressão funcional, verbis:
Art. 15. O enquadramento previsto nesta Lei será efetuado de acordo com a Tabela de Correlação, constante do Anexo VII desta Lei. 
§ 1º. O enquadramento do servidor na Matriz Hierárquica será efetuado no prazo máximo de 90 (noventa) dias após a publicação desta Lei, observando-se: 
 (...) 
§ 2º. Na hipótese de o enquadramento de que trata o § 1o deste artigo resultar em vencimento básico de valor menor ao somatório do vencimento básico, da Gratificação Temporária - GT e da Gratificação Específica de Apoio Técnico-Administrativo e Técnico-Marítimo às Instituições Federais de Ensino - GEAT, considerados no mês de dezembro de 2004, proceder-se-á ao pagamento da diferença como parcela complementar, de caráter temporário. 
 (...) 
§ 3º A parcela complementar a que se refere o § 2º deste artigo será considerada para todos os efeitos como parte integrante do novo vencimento básico, e será absorvida por ocasião da reorganização ou reestruturação da carreira ou tabela remuneratória, inclusive para fins de aplicação da tabela constante do Anexo I-B desta Lei. (Destaquei) 
9.	Portanto, correto o entendimento da Serur na vertente de que não cabe absorção da parcela complementar, prevista no §2º do art. 15 da Lei 11.091/2015, quando se tratar de progressão funcional da servidora, nos termos da legislação regente da matéria. 
10.	No tocante às horas-extras, esta Corte de Contas compreende que se trata de benefício oriundo do regime celetista incompatível com o regime estatutário instituído pela Lei 8.112/1990, ressalvada a continuidade desses pagamentos para assegurar a irredutibilidade de vencimentos por ocasião da transposição do Regime Jurídico Único, ocorrida em 1/1/1991, com a sua conversão em Vantagem Pessoal Nominalmente Identificada (VPNI) , gradativamente absorvida por reestruturações ulteriores até sua consumação total. Nesse sentido, reporto enunciados da jurisprudência selecionada desta Corte de Contas:
A hora extra judicial é vantagem própria do regime celetista e, por isso, incompatível com o regime estatutário. A manutenção de pagamentos relativos a essa vantagem apenas seria admissível se fosse necessário assegurar, imediatamente após a transposição ao Regime Jurídico Único (RJU) , a irredutibilidade da remuneração. Nessa hipótese, a vantagem seria paga sob a forma de VPNI e paulatinamente compensada nos aumentos subsequentes conferidos ao funcionalismo, até seu completo desaparecimento. (Acórdão 1740/2021-TCU-Primeira Câmara, rel. Min. Benjamin Zymler) 
As vantagens e gratificações incompatíveis com o Regime Jurídico Único não se incorporam aos proventos nem à remuneração de servidor cujo emprego (CLT) foi transformado em cargo público. É irregular o pagamento de parcelas de horas extras judiciais decorrentes de empregos celetistas após a edição da Lei 8.112/1990. (Acórdão 5505/2013-TCU-Segunda Câmara, rel. Min. Raimundo Carreiro) 
Não cabe incorporar a remuneração de horas extraordinárias prestadas por servidor submetido ao regime CLT, em face da peculiaridade das normas administrativas que regem o serviço público, limitadoras da incidência de legislação trabalhista. Aceita-se essa incorporação a partir do princípio da irredutibilidade de remuneração, sob a forma de vantagem pessoal nominalmente identificada. (Acórdão 1176/2007-TCU-Primeira Câmara, rel. Min. Augusto Nardes) 
11.	Nessa direção, não cabe reparo nos pronunciamentos da Serur e do MPTCU quanto à necessidade de manter a ilegalidade e a negativa de registro das concessões de aposentadoria, em face agora tão apenas do irregular pagamento de horas extras à servidora aposentada. Como decorrência, o presente pedido de reexame merece ser conhecido e parcialmente provido para assentar a não absorção da parcela complementar prevista no § 2º do art. 15 da Lei 11.091/2005, visto ter ocorrido a progressão funcional da servidora, tornando sem efeito a primeira parte do subitem 9.3.2 do Acórdão 5896/2021-TCU-Segunda Câmara.
	Do exposto, VOTO por que seja aprovado o Acórdão que ora submeto a este Colegiado.
TCU, Sala das Sessões Ministro Luciano Brandão Alves de Souza, em 30 de agosto de 2022.
ANTONIO ANASTASIA 
Relator